臺灣高等法院臺中分院民事裁定　100年度抗字第328號
抗　告　人　張武雄　臺中市○○.
相　對　人　張文宗　臺中市○○.
上列抗告人與相對人間保全證據事件，對於民國100年6月22日臺
灣臺中地方法院100年度聲字第164號裁定，提起抗告，本院裁定
如下：
    主  文
抗告駁回。
抗告程序費用由抗告人負擔。
    理  由
一、抗告人聲請及抗告意旨略以：
（一）抗告人原為祭祀公業張茂興之財務委員暨監察人，理應負
      責掌管公業所有財務報表之正本，但相對人張文宗卻公私
      不分，縱容其配偶於發派下原分配金時，將公業所有財務
      具領用印過的文件表格，全部無故取走當日帶回家中，其
      配偶劉受居女士非公業派下員或聘請之財務組員，無端強
      行取走毫無正當性，抗告人三番二次要求相對人交出公業
      財務報表，俾能早日整理帳簿，公開提供派下員審閱祭祀
      公業張茂興之財務報表，但相對人置若罔聞，未加理睬與
      行動。
（二）抗告人後經神岡鄉公所99.11.23以神鄉民字第0990020886
      號函核備為祭祀公業張茂興新管理人，並於9.12.10向相對
      人寄出存證信函，依法通知要求相對人99.12.23下午三點
      造冊交接與提交財務帳簿，但屆時相對人依然仍以管理人
      之傲慢專橫態勢堅拒交接，持續霸佔公業財務報表正本至
      今近一年，以致造成170名派下員對抗告人失職之誤解，
      經過說明後方才得知乃相對人不當違誤之故，因此公業諸
      多派下員積極連署聲明書追究，急欲蒐集相關證據，準備
      另案刑事提告相對人張文宗之不法侵占、背信之侵權行為
      ，卻苦無半點證據與財務資料可證，唯恐相對人湮滅證據
      與竄改不實報表之損害，造成本祭祀公業張茂興170名以
      上派下員無以回復之浩劫。
（三）相對人以80歲年老多病，據派下員近日傳聞，現已行動不
      便，記憶衰退，且身罹多項重症需常往返豐原醫院與其他
      診所，形同風中殘燭，恐生不測，且對有關祭祀公業張茂
      興之會務與財報顯已無能為力與提供，而公業財務報表正
      本至今近一年未曾曝光，且相對人自強占後不曾影印或提
      供副本與任何人，僅有的正本實有滅失、毀損、竄改之虞
      ，為確定事實與避免遭竄改，即有聲請保全書證之必要，
      抗告人身為現任管理人，為了顧全祭祀公業張茂興全體派
      下員之權益，必須責無旁貸，及早公開財報，俾免公業損
      傷與糾葛擴大等語。
二、按證據有滅失或礙難使用之虞，或經他造同意者，得向法院
    聲請保全；又就確定事、物之現狀有法律上利益並有必要時
    ，亦得聲請為鑑定、勘驗或保全書證，民事訴訟法第368條
    第1項定有明文。又按保全證據之聲請，應表明下列各款事
    項：1、他造當事人，如不能指定他造當事人者，其不能指
    定之理由。2、應保全之證據。3、依該證據應證之事實。4
    、應保全證據之理由。前項第一款及第四款之理由，應釋明
    之，民事訴訟法第370條亦有明文。當事人聲請保全證據，
    依同法第370條第2項、第284條規定，應就保全證據之理由
    即上開證據保全之原因，提出可使法院信其主張為真實之證
    據，以釋明之（最高法院97年度臺抗字第191號裁定參照）
    。所謂釋明，乃提出能即時調查之證據方法，以供法院就事
    實之存否，產生大概如此之推測而言;亦即當事人於釋明其
    事實上之主張時，應同時提出可供法院得隨時進行調查之證
    據，故當事人如未同時提出供釋明用之證據，法院自無裁定
    限期命其補正之必要（參最高法院75年度台抗字第453號裁
    判意旨）。而所謂證據有滅失之虞，係指供為證據之材料本
    體，有消失之危險而言，例如證人病危、機關保管之文書已
    逾保管期限即將銷毀、有人欲故為隱匿毀壞或致不堪使用等
    是；所謂證據有礙難使用之虞，係指證據雖未滅失，但有其
    他客觀情事致有不及調查之危險而言，例如證人即將移民國
    外、證物持有人即將攜帶證物出國等是。另就確定事、物之
    現狀聲請保全證據者，限於有法律上利益並有必要時始得為
    之，且其實施保全之方法，已鑑定、勘驗及保全書證為限。
    如於醫療糾紛，就醫院之病歷，為確定事實，避免遭竄改，
    即有聲請保全書證之必要;另為確定人身傷害之程度及原因
    ，得聲請鑑定; 所有人為確定無權佔有人使用其所有物之範
    圍及狀況，得聲請勘驗。辦理民事訴訟應行注意事項第115
    條亦定有明文。且觀諸上開證據保全之立法意旨，係在於防
    止證據滅失或難以使用以致影響裁判之正確，是倘本案訴訟
    已繫屬於法院，苟證據必非即將滅失，訴訟當事人原可於調
    查證據程序中聲請調查即可，且已達可以調查證據之程度者
    ，即無聲請保全證據之必要（最高法院96年度台抗字第119
    號、92年度台抗字第502號裁定意旨可資參照）。又此證據
    之滅失或難以使用，須依保全證據之程序預為調查者，必須
    有時間上之迫切性，否則於訴訟繫屬後之調查證據程序中即
    可為調查，若謂證據調查並無迫切之需要亦得聲請保全證據
    ，則因證人必有其死亡之日，證物於物理上亦必有滅失之日
    ，豈非謂任何證據均有滅失之虞，悉得依證據保全之程序預
    為調查，致盡失證據保全之立法目的。
三、經查，本件抗告人，雖提出神岡鄉公所同意備查公函、存證
    信函等文書欲作為聲請保全證據之證明，惟查抗告人經神岡
    鄉公所核定為祭祀公業新任管理人之函文為99年11月23日，
    抗告人並於99年12月10日寄出存證信函要求相對人於99年12
    月23日造冊交接財務帳簿，相對人拒不交付，然迄本件證據
    保全之聲請已逾半年以上，抗告人於半年後始提出本件保全
    聲請，其所聲請保全之證據何以有滅失、礙難使用之虞，在
    時間上有何迫切性及客觀上有何必要性，似未能予以釋明。
    又若依抗告人所言，其已欲與公業諸多派下員準備提出侵佔
    、背信等刑事告訴向相對人究責，則訴訟法院即應隨時依職
    權調查相對人是否有上開違法情事或得命相對人提出上開書
    證。況抗告人聲請保全上開證據，僅泛稱相對人年事已高、
    恐生不測，就所持有之上開書證有加以竄改與偽造之危險，
    有保全證據之必要云云，然就相對人之身體現況有何危殆？
    有何足以影響相對人所持有之財務帳冊滅失或礙難使用之虞
    ？亦無提出相關證據加以釋明;又對於相對人何以會有使財
    務帳冊陷於不明，有何保全證據之必要性、時間急迫性，抗
    告人均未能提出相關事證供參酌，是其聲請保全證據，於法
    尚有未洽。綜上，原審因而駁回抗告人之聲請，核無違誤，
    抗告意旨猶執陳詞指摘原裁定不當，求予廢棄改判，為無理
    由，應予駁回。
四、據上論結，本件抗告為無理由，爰依民事訴訟法第495條之1
    第1項、第449條、第95條、第78條，裁定如主文。
中    華    民    國   100    年    7     月    28    日
                民事第二庭    審判長法  官  邱森樟
                                    法  官  謝說容
                                    法  官  蔡秉宸
以上正本係照原本作成。
如不服本裁定應於裁定送達後10日內向本院提出抗告理由狀（須
按他造人數附具繕本），並繳納抗告裁判費新台幣1,000元。
                                    書記官  紀美鈺
中    華    民    國   100    年    7     月    29    日
                                                      Ａ